最高法院民事判決　　　　　　　　　　　　　　　八十七年度台上字第一七五二號
　　上　訴　人　花東汽車股份有限公司
　　法定代理人　張政雄
　　訴訟代理人　高銘陞律師
　　被 上訴 人　鍾登美
　　訴訟代理人　林辰彥律師
右當事人間請求返還押租金事件，上訴人對於中華民國八十六年三月十日台灣高等法
院花蓮分院第二審判決（八十五年度上字第九七號），提起上訴，本院判決如左：
    主  文
上訴駁回。
第三審訴訟費用由上訴人負擔。
    理  由
本件上訴人主張：兩造於民國八十四年四月二十四日訂立租賃契約，由被上訴人提供
其所有坐落花蓮縣吉安鄉○○段二八六一、二八六二、二八六三、二八六四、二八六
五號共五筆土地（下稱系爭土地），委託伊以被上訴人為起造人，建築供營業汽車展
售、保養、停車用途之房屋，租賃標的物為系爭土地及地上建物，期間自八十四年十
二月一日起至九十年十一月三十日止計六年，押租保證金新台幣（下同）一百萬元，
第一年租金每月五萬元。伊已將押租金一百萬元及自八十四年十二月一日起半年之租
金三十萬元交付被上訴人，詎伊擬在系爭土地上建築房屋時，發現系爭土地經編定為
特定農業區農牧用地，依土地法第八十二條規定，僅得作為農牧生產及設施使用，則
兩造所訂立之租賃契約因違反強制規定，應屬無效；縱非無效，因系爭租賃契約目的
已無法達成，伊已於八十五年二月間依據系爭租約第四條第三款及第七條第三款，向
被上訴人為終止租賃契約之意思表示等情，先位聲明：求為命被上訴人如數返還伊押
租金與租金及各加給法定遲延利息；備位聲明：求為命被上訴人返還押租金與十五萬
元租金及各加給法定遲延利息之判決。
被上訴人則以：上訴人於簽訂契約前，即知悉系爭土地為農地，且土地法第八十二條
之規定僅係取締規定，非效力規定，依契約自由原則，系爭租賃契約並非無效。伊不
同意上訴人終止租賃契約等語，資為抗辯。
原審斟酌全辯論意旨及調查證據之結果，以：上訴人主張伊向被上訴人承租系爭土地
，已交付押租金一百萬元及租金三十萬元，而系爭土地編定之使用種類為特定農業區
農牧用地等情，為被上訴人所不爭，且有租賃契約書、土地登記簿謄本及收據可稽，
堪信為真實。惟查土地法第八十二條所謂：「凡編為某種使用地之土地，不得供其他
用途之使用」，僅係關於土地使用用途限制之規定。系爭土地雖經編定為特定農業區
農牧用地，倘有違反編定之使用，亦僅係主管機關如何取締之問題，與同法第三十條
第二項明定：違反第一項規定者，其所有權之移轉無效之規定情形不同，顯非效力規
定，而係取締規定。被上訴人雖將系爭土地出租與上訴人供營業汽車展售等使用，與
編定之使用用途有違，惟依契約自由之原則，兩造所訂立之系爭租賃契約仍屬有效。
且據證人陳梅證稱：上訴人法代也知承租之土地為農地，因當時有提到農舍所有權
歸屬會涉及上訴人公司報帳問題等語；租賃契約書第七條並約定：「農舍」使用執照
出來時七日之內辦理公證，及「農作物」賠償費用由上訴人負責等語。則被上訴人抗
辯上訴人於簽訂契約時，即知悉系爭土地係農牧用地等語，即堪採信。上訴人主張系
爭租賃契約違反土地法第八十二條之強制規定而無效云云，依前揭說明，尚非可採，
其據以訴請被上訴人回復原狀，先位聲明請求被上訴人返還押租金及租金並加付法定
遲延利息，即非有據，不應准許。次查系爭租賃契約第四條第三款約定：乙方（上訴
人）於租賃期滿或契約中止時，即將土地上所有之建築物無條件遷讓交還給甲方（被
上訴人），不得向甲方請求遷移或任何費用。核係租賃關係消滅後返還租賃物之約定
，並非租賃雙方得據以終止契約之約款。上訴人執以終止系爭租賃契約，亦非有據。
末查系爭租賃契約第七條第三款約明：本契約租賃期若未滿，一方擬終止租約時，須
得對方之同意。上訴人以租賃目的無法達成為由，欲終止系爭租賃契約，既為被上訴
人所不同意，自不生終止租約之效力。其主張系爭租賃契約業經終止，請求被上訴人
返還押租金及租金十五萬元並各加付法定遲延利息，亦非可採，為其心證所由得。爰
廢棄第一審所為被上訴人敗訴判決，改判駁回上訴人之訴，經核於法尚無違誤。按土
地法第八十二條僅為取締規定，自不生就該條所指之土地訂立之租約無效之問題。兩
造所訂立之系爭租賃契約既非無效，而系爭租賃契約又尚未經合法終止，為原審所確
定之事實，從而原審認上訴人尚不得請求返還押租金及租金，而為上訴人敗訴判決，
並不違背法令。上訴論旨，仍執陳詞爭論系爭租賃契約為無效，且租賃契約業經終止
等語，指摘原判決不當，聲明廢棄，難認有理由。
據上論結，本件上訴為無理由。依民事訴訟法第四百八十一條、第四百四十九條第一
項、第七十八條，判決如主文。
中      華      民      國    八十七    年      七      月    三十一    日
                              最高法院民事第五庭
                                  審判長法官  吳  啟  賓
                                        法官  洪  根  樹
                                        法官  謝  正  勝
                                        法官  劉  福  來
                                        法官  黃  熙  嫣
      右正本證明與原本無異
                                              書  記  官
中      華      民      國    八十七    年      八      月     十九     日
